臺灣桃園地方法院行政訴訟判決　
110年度交字第250號
原      告  德億國際物流倉儲有限公司


代  表  人  劉得良  

被      告  桃園市政府交通事件裁決處
                      設桃園市○○區○○路00號7~8樓
代  表  人  張丞邦    住同上
訴訟代理人  黃一鳴律師
上列當事人間交通裁決事件，原告不服被告民國110年5月14日桃
交裁罰字第58-ZAA260235號裁決，提起行政訴訟，本院判決如下
：
    主  文
原告之訴駁回。
訴訟費用新臺幣參佰元由原告負擔。
    事實及理由
壹、程序部分
一、本件原告不服被告於民國110年5月14日以桃交裁罰字第58-Z
    AA260235號裁決書（下稱原處分）所為之裁決，向本院提起
    撤銷訴訟，依兩造書狀所述各節及卷內資料所示，本件事證
    已臻明確，本院認無經言詞辯論之必要，爰依行政訴訟法第
    237 條之7 之規定，不經言詞辯論而為判決。
貳、實體部分
一、事實概要：
　　原告代表人於民國109 年10月22日上午7 時26分許，駕駛車
    牌號碼000-0000 號自用小貨車（下稱系爭車輛），行經國
    道一號高速公路北向高架26.5公里處時自路肩進入減速車道
    未使用方向燈，因民眾採證檢舉經內政部警政署國道公路警
    察局第一公路警察大隊（下稱舉發機關）員警認定系爭車輛
    有「行駛高速公路未依規定變換車道」之違規行為，違反道
    路交通管理處罰條例（下稱道交條例）第33條第1 項第4 款
    規定，乃於109 年12 月2日以國道警交字第ZAA260235號舉
    發違反道路交通管理事件通知單（下稱系爭舉發單）對車主
    逕行舉發，被告亦認原告有上開違規事實明確，乃依道交條
    例第33條第1 項第4 款、第63條第1 項第1 款及第85條第1 
    項規定，以原處分裁處原告罰鍰新臺幣（下同）3,000 元，
    並記違規點數1 點，原處分並於110 年5 月18日送達予原告
    。原告不服，向本院提起本件行政訴訟。
二、原告起訴主張：原告當時駕車在高速公路路肩進入減速車道
    時，是保持自然直行向前，並非變換車道。且後車能夠預見
    原告行車路線，道交條例要求駕駛依規定使用方向燈，目的
    在於使其他用路人得預知行車方向，原告只能遵行車道「直
    行匯入」，打方向燈毫無意義，客觀上不至於發生任何危害
    。況變換車道應指兩道平行之間的變換，穿越虛線並非變換
    車道，自無違規等語。並聲明：原處分撤銷。
三、被告則以：
  ㈠按交條例第7條之1規定：「對於違反本條例之行為者，民眾
    得敘明違規事實或檢具違規證據資料，向公路主管或警察機
    關檢舉，經查證屬實者，應即舉發。但行為終了日起逾七日
    之檢舉，不予舉發。」、第33條第1項第4款規定：「汽車行
    駛於高速公路、快速公路或設站管制之道路，不遵使用限制
    、禁止、行車管制及管理事項之管制規則而有下列行為者，
    處汽車駕駛人新臺幣三千元以上六千元以下罰鍰：四、未依
    規定變換車道。」、第63條第1項第1款規定略以：「汽車駕
    駛人有下列各款所列條款之一者，除依原條款處罰鍰外，並
    予記點：一、有第三十三條第一項…情形之一者，各記違規
    點數一點。」。
  ㈡復按高速公路及快速公路交通管制規則第11條規定：「汽車
    在行駛途中，變換車道或超越前車時，應依標誌、標線、號
    誌指示，並不得有下列情形：一、驟然或任意變換車道。二
    、未依規定使用方向燈。三、未保持安全距離及間隔。四、
    駛離主線車道未依序排隊，插入正在連貫駛出主線之汽車中
    間。」。
  ㈢末按道路交通安全規則第91條第1項第6款規定：「行車遇有
    轉向、減速暫停、讓車、倒車、變換車道等情況時所用之燈
    光及駕駛人之手勢，應依下列規定：六、變換車道時，應先
    顯示欲變換車道方向之燈光或手勢。」，其立法目的乃在於
    使其他用路人（尤其係位於原車道後方及欲變換至之車道後
    方者）得預知該車之行車動向而為安全之措施，就此而言，
    所謂「應先顯示方向燈」一事，解釋上應係指於開始變換前
    至變換完成之過程中應全程顯示方向燈，而開始變換前於何
    時即應顯示方向燈，涉及後方車輛之合理預期時間（與行車
    速度及距離有關），是不可於顯示方向燈之同時開始為變換
    車道之動作，本不待言；再者，亦非可謂只要曾顯示方向燈
    ，而於因故取消方向燈之顯示後，仍可不再度顯示方向燈即
    可恣意進行變換車道之動作，否則其他用路人又豈能於該車
    變換車道前明確知悉及預期(參照臺灣新北地方法院105年交
    字第63號判決)。
  ㈣又內政部警政署國道公路警察局第一公路警察大隊110年4月1
    2日國道警一交字第1101701719號函略以：「…查旨揭車輛10
    9年10月22日分別於7時23分許，在國道1號高架北向29.8公
    里處及7時26分許，在國道1號高架北向26.5公里處變換車道
    未依規定使用方向燈違規案，係民眾現場目睹該車違規，以
    科學儀器取得證據資料向本大隊提出檢舉。本大隊爰依道交
    條例第7條之1『對於違反本條例之行為者，民眾得敘明違規
    事實或檢具違規證據資料，向公路主管或警察機關檢舉，經
    查證屬實者，應即舉發』之規定，經查證屬實後，依據道交
    條例第33條第1項第4款『未依規定變換車道』之規定，依法填
    製國道警交字第ZAA260236、ZAA260235號違規通知單舉發…
    」。本處已於110年4月20日桃交裁申字第1100037170號函將
    第ZAA260236號違規併入第ZAA260235號違規裁處。
  ㈤經檢視採證光碟內容，於影片顯示時間2020/10/2207：26：0
    4時，路面有顯示白線分隔同向車道與路肩，而系爭車輛從
    路肩變換車道至減速車道未依上開規定使用方向燈，原告主
    張「…是路肩直行匯入減速車道…」等語，實乃對於標線有所
    誤解，並不足採。道交條例，依其立法目的，即在為加強道
    路交通管理，維護交通秩序，確保交通安全。其中有關駕駛
    人行為應遵守之規定，本即都有其特別規範之安全理由，其
    中有關行進間之變換車道或轉彎，必須使用方向燈提醒其他
    駕駛人及行人，尤為駕駛人須具備之基本常識，俾利其他用
    路人了解車輛動向，以維自身及他人行車安全。換言之，上
    開使用方向燈等行為係駕駛人行駛中應盡之注意義務，駕駛
    人確有遵守之義務。
  ㈥依交通部高速公路局107年10月17日管字第1070040585號函文
    說明三所記載：「三、另高速公路開放路肩行駛路段，該路
    肩即應視為一車道，且用路人駕駛車輛駛離原行駛車道時，
    亦應屬變換車道行為。」等語；復依交通部高速公路局109
    年5月7日管字第1090032900號函文說明二所記載：「經查路
    肩通行終點銜接減速車道時，路面邊線位於車道左側，故應
    打左側方向燈；至加速車道銜接路肩通行起點時，因路面邊
    位於車道右側，故應打右側方向燈。」等語，由此可見倘若
    高速公路開放車輛行駛路肩，則該路肩在本質上即視為一車
    道，而應一體適用高速公路及快速公路交通管制規則第11條
    第2款之規定，如此方能維護車輛行駛路肩之交通安全與秩
    序(參照臺灣新北地方法院109年交字第258號判決)。
  ㈦又道路交通標誌、標線、號誌，係交通主管機關依道路交通
    狀況及用路人之需要而依法設置，故駕駛人有遵守標誌、標
    線、號誌指示之義務，駕駛人不得僅憑其個人認知或價值判
    斷，或主觀認為其行為不致影響交通秩序、安全，而任意決
    定不予遵守，否則將使交通秩序大亂，非但影響道路交通安
    全及用路人權益，亦將使道路交通標誌、標線、號誌形同虛
    設。而道路設置之標誌，係作為管制交通及維護用路人安全
    極為重要之交通標誌，駕駛人應予遵守(參照臺灣新北地方
    法院行政訴訟判決105年度交字第201號)。
  ㈧是以，系爭車輛因有「行駛高速公路未依規定變換車道」之
    情，是該當道路交通管理處罰條例第33條第1項第4款規定所
    定要件等語，資為抗辯。並聲明：原告之訴駁回。
四、本件爭點：系爭車輛是否有變換車道之行為？是否應顯示方
    向燈？
五、本院之判斷：
  ㈠按汽車行駛於高速公路、快速公路或設站管制之道路，應遵
    守其管制之規定，道路交通安全規則第105 條定有明文。又
    汽車在行駛途中，變換車道或超越前車時，應依標誌、標線
    、號誌指示，並不得有未依規定使用方向燈情形，高速公路
    及快速公路交通管制規則第11條第2 款規定甚明。次按，汽
    車行駛於高速公路、快速公路或設站管制之道路，不遵使用
    限制、禁止、行車管制及管理事項之管制規則而有未依規定
    變換車道行為者，處汽車駕駛人3,000 元以上6,000 元以下
    罰鍰；汽車駕駛人有第33條第1 項情形者，除依原條款處罰
    鍰外，並予記違規點數1 點，道交條例第33條第1 項第4 款
    、第63條第1 項第1 款分別定有明文。次按路肩，係指設於
    車道之外側，路面邊線與護欄或邊溝間之部分，高速公路及
    快速公路交通管制規則第2 條第1 項第17款規定甚明。
  ㈡依本院卷第6至7頁原告提出之舉發照片觀之，當日視線仍屬
    正常，原告代表人駕駛系爭車輛在畫面右側之高速公路路肩
    ，同時可見區隔主線車道與路肩之路面邊線逐漸往路肩方向
    延伸劃設，進而使路肩車道縮小並消失，並同時出現通往匝
    道之減速車道。即原告亦不否認駕駛系爭車輛於上開時地行
    駛於外側路肩，並自然繼續直行匯入外側（減速）車道，為
    顯示方向燈等情，此有原告提出之行政訴訟起訴狀（見本院
    卷第5 頁）及本院110年11月4日勘驗筆錄（見本院卷第52頁
    ）可稽。
  ㈢則依上開所述，系爭車輛係自高速公路路肩穿越路面邊線進
    入減速車道，按交通部高速公路局107 年10月17日管字第10
    70040585號函略以：「高速公路開放路肩行駛路段，該路肩
    即應視為一車道，且用路人駕駛車輛駛離原行駛車道，亦應
    屬變換車道行為」，上開函釋內容，關於高速公路路肩開放
    通行時視為車道之認定，經核與道交條例第33條第1 項規定
    意旨無違，本院自得酌予適用。
  ㈣雖原告主張違規地點乃自路肩銜接減速車道，並無變換車道
    行為不必顯示方向燈，伊只能遵行車道直行匯入，非屬高速
    公路局函釋之情形云云。查國道主線實施開放路肩作業規定
    第四點㈠規定略以「開放路肩終點銜接出口減速車道：行 駛
    路肩車輛得變換車道，開放路肩終點上游500m（得視現場條
    件調整）範圍內限往出口車流行駛，得銜接減速車道駛出，
    不得變換車道；非往出口小車須於開放路肩終點上游500m前
    （得視現場條件調整）變換至主線車道（類型1 ）。」，觀
    該點規定之前段雖謂「路肩往出口車流得銜接減速車道駛出
    ，不得變換車道」，然相對於後段規定針對非往出口小車，
    要求須於開放路肩終點上游500 公尺前（得視現場條件調整
    ）變換至主線車道，即知該規定係為界定路肩之車輛能變換
    至主線車道之時機與地點。申言之，依上開規定之反面解釋
    ，如非欲駛往出口之小車，於到達開放路肩終點上游500 公
    尺前仍未變換至主線車道者，即視為通往出口小車，依規定
    應駛往高速公路出口，不得再變換至主線車道為是。據此可
    知，上開規定之意義係在禁止於路肩開放終點上游500 公尺
    內之車輛仍進入主線車道，以維持高速公路出口前之行車秩
    序，亦使無意駛往出口之主線車道車輛得以順暢通行。核非
    謂車輛自路肩銜接進入減速車道並非變換車道。準此，系爭
    車輛當時自路肩銜接至減速車道即屬變換車道之行為。
  ㈤又系爭車輛從路肩進入減速車道時，即會與左側主線外側車
    道欲進入減速車道之車流匯集，自有使用方向燈以示警周遭
    其他車輛並維護交通安全之義務，如系爭車輛不顯示方向燈
    提醒周知，則其他用路人對其行駛動態即存有不確定之顧慮
    。且原告具有一定之駕駛經驗與知識，對變換車道應使用方
    向燈之規範應無不知之理，故原告行駛於高速公路，未依規
    定變換車道，有應注意、並能注意而未注意之過失，依行政
    罰法第7 條第1 項規定，應予處罰。
六、綜上所述，原告駕駛系爭車輛行駛於高速公路，變換車道未
    使用方向燈，有不遵管制規則而有未依規定變換車道之行為
    ，且原告主觀上具有過失。從而，被告依道交條例第33條第
    1 項第4 款、第63條第1 項等規定，以原處分對原告裁處罰
    鍰3,000 元，並記違規點數1 點，核無違誤。原告訴請撤銷
    原處分，為無理由，應予駁回。
七、本件事證已臻明確，兩造其餘攻擊、防禦方法及所提證據，
    經核均與判決結果不生影響，爰不一一論列，併此敘明。
八、本件訴訟費用額確定為第一審裁判費300 元，爰依行政訴訟
    法第98條第1 項規定，由敗訴之原告負擔。
中　　華　　民　　國　　111 　年　　1 　　月　　19　　日
                  行政訴訟庭  法　官　徐  培  元
上為正本係照原本作成。
如不服本判決，應於判決送達後20日內，向本院提出上訴狀並表
明上訴理由（原判決所違背之法令及其具體內容或依訴訟資料可
認為原判決有違背法令之具體事實），其未載明上訴理由者，應
於提出上訴後20日內向本院補提理由書（上訴狀及上訴理由書均
須按他造人數附繕本，如未按期補提上訴理由書，則逕予駁回上
訴），並應繳納上訴裁判費新臺幣750元。
中　　華　　民　　國　　111 　年　　1 　　月　　19　　日
                              書記官  吳  文  彤